臺中高等行政法院裁定
　　　　　　　　　　　　　　　　九十六年度訴字第二四五號
原　　　告　甲○○○○
被　　　告　南投縣埔里地政事務所
代　表　人　乙○○
訴訟代理人　丙○○
上列當事人間因繼承登記事件，原告提起行政訴訟，本院裁定如
下：
    主  文
原告之訴駁回。
訴訟費用由原告負擔。
    理  由
一、按「確認行政處分無效及確認公法上法律關係成立或不成立
    之訴訟，非原告有即受確認判決之法律上利益者，不得提起
    之。其確認已執行完畢或因其他事由而消滅之行政處分為違
    法之訴訟，亦同。」、「確認公法上法律關係成立或不成立
    之訴訟，於原告得提起撤銷訴訟者，不得提起之。」行政訴
    訟法第六條第一項、第三項分別定有明文。是法律關係因行
    政處分而發生者，當事人如有爭執，本應提起撤銷訴訟請求
    撤銷行政處分，不得因當事人怠於提起訴願或撤銷訴訟，聽
    任行政處分確定後，再以無期間限制之確認訴訟請求救濟，
    否則撤銷訴訟與訴願前置主義勢將形同虛設。故若原告主張
    之權利，得經由提起撤銷訴訟達其請求之目的，卻逕提起確
    認公法上法律關係存在或不存在之訴，即非適法。
二、原告起訴意旨略以：原告於民國九十五年六月十二日執台灣
    南投地方法院九十四年度拍字第二七四號准予拍賣裁定書及
    九十五年四月十八日投院霞九四執孝字第一○三八八號函，
    向被告申請代辦被繼承人馬阿朿所有坐落南投縣仁愛鄉○○
    段四○四地號原住民保留地（權利範圍二分之一）繼承登記
    。然被告卻以繼承人施莉香（被繼承人長女）、張如儀（被
    繼承人與離婚配偶之婚生子女）及施啟健（被繼承人配偶）
    於戶籍謄本上皆未註記為原住民為由，而駁回原告之申請。
    惟依內政部九十年七月五日台（九十）內地字第九○○九六
    六九號函，原住民保留地之繼承人中具原住民身分者，於辦
    理繼承登記時無需檢附非原住民身分之繼承人拋棄繼承證明
    文件。按施啟健依戶籍謄本記事欄所載，因招贅婚姻與被繼
    承人約定不冠妻姓不變更本籍，其本非原住民，而施莉香、
    張如儀雖未於繼承開始時補辦原住民註記，然此乃法律賦予
    其決定身分之自由，原告無權干涉。被告要求原告檢附非原
    住民具原住民身分之證明文件，猶如緣木求魚。彼等三人雖
    未具原住民身分不得繼承原住民保留地，但仍得繼承保留地
    以外之其他財產，其權利並未被剝奪。故本件應由繼承人中
    具原住民身分之繼承人施景豐、施景清、施景明依公同共有
    型態登記為共有人。被告如此審認顯有偏頗，爰請求確認原
    告（即債權人）得代位債務人辦理繼承登記等語。
三、經查，本件依原告起訴之事實理由及聲明，係被告於九十五
    年六月十二日受理原告上開申請後，因認原告未檢附登記清
    冊及繼承人施莉香及施啟健具原住民身分之證明文件，且原
    告所附繼承系統表亦未載明被繼承人離婚配偶及其子女，而
    以九十五年六月廿日登記補正字○○○四一三號函通知原告
    於函到十五日內補正之。因原告逾期未依補正事項完全補正
    ，被告遂以同年七月十一日登記駁回字○○○一七五號函駁
    回原告登記之申請，原告乃提起本件行政訴訟，請求確認關
    於台灣南投地方法院九十四年度執字第一○三八八號拍賣抵
    押物強制執行事件，債務人施啟健等繼承之不動產（坐落南
    投縣仁愛鄉○○段四○四地號原住民保留地，權利範圍二分
    之一），原告為債權人，得代位債務人向被告辦理繼承登記
    之請求權。然查，被告上開駁回原告代位債務人繼承登記之
    申請，性質上即屬被告就原告申請系爭繼承登記之公法上具
    體事件，所為對原告直接發生法律效果之行政處分。從而，
    原告如認其得代位上開債務人辦理系爭繼承登記事宜，即不
    服被告駁回之處分，自應於收受被告該處分後，於法定期限
    ，循序提起訴願及撤銷訴訟，請求撤銷被告該處分，以資救
    濟，始為正辦。易言之，基於行政訴訟法第六條第三項所揭
    示之確認訴訟補充性之原則，原告對於得依法提起訴願暨撤
    銷訴訟救濟之行政處分，未循此途徑為之，即逕行提起本件
    確認之訴，揆諸首揭規定及說明，其訴難謂具起訴要件，即
    非合法，應予駁回。
四、依行政訴訟法第一百零七條第一項第十款、第一百零四條，
    民事訴訟法第九十五條、第七十八條，裁定如主文。
中　　華　　民　　國　　96　　年　　7　　 月 　 24　　日
                 第四庭審判長法  官　 沈應南
                             法  官　 許金釵
                             法  官　 許武峰
以上正本證明與原本無異。
如不服本裁定，應於裁定送達後10日內以書狀敘明理由，經本院
向最高行政法院提起抗告（須依對造人數附具繕本）；並應預繳
送達用雙掛號郵票390元（34元及5元郵票各10份)。
中　　華　　民　　國　　96　　年　　7　　 月　　26　　日
                             書記官　 莊啟明
